臺灣板橋地方法院刑事判決　　　　　　　 93年度易字第813號
公　訴　人　臺灣板橋地方法院檢察署檢察官
被　　　告　丁○○
　　　　　　戊○○
共　　　同
選任辯護人　丙○○律師
　　　　　　乙○○律師
上列被告因竊佔案件，經檢察官聲請簡易判決處刑（93年度偵字
第4706號），本院認不宜以簡易判決處刑，改以通常程序審理判
決如下：
    主  文
丁○○、戊○○均無罪。
    理  由
一、按檢察官聲請以簡易判決處刑之案件，經法院認為有第451
    條之1 第4 項但書之情形者，應適用通常程序審判之，刑事
    訴訟法第452 條定有明文。本件公訴人以被告丁○○、戊○○涉犯刑法第320 條第2 項之竊佔罪嫌，聲請本院以簡易判
    決處刑，惟經本院審理後，認被告二人應均為無罪之諭知，
    因認有刑事訴訟法第451 條之1 第4 項但書規定之情形，不
    得逕以簡易判決處刑，應適用通常程序審判之，合先敘明。
二、公訴意旨略以：被告丁○○、戊○○為夫妻，於民國92年9
    月30日，以戊○○名義向庚○○（另簽分偵辦，業經臺灣板
    橋地方法院93年度易字第1036號判決無罪）購買庚○○所有
    坐落於臺北縣新莊市○○段31地號之地上建物門牌號碼臺北
    縣新莊市○○路132 巷10弄19號之房屋（下簡稱前揭土地及
    建物），明知庚○○於前揭地號上門牌號碼臺北縣新莊市○○路132 巷10弄19號前使用之停車格位（下簡稱上開停車位
    ），係屬臺北縣政府莊使字第325 號使用執照核准配置圖之
    法定空地，竟共同意圖為自己不法之利益，以戊○○名義向
    庚○○購買屬於法定空地之該停車格位，除載明於不動產買
    賣契約書以為買賣條件，並要求庚○○在停車位前設置ㄇ型
    不鏽鋼柵欄上鎖以為點交；嗣於丁○○、戊○○遷入前揭房
    屋居住後，二人即向附近住戶聲稱取得該停車位之使用權，
    由丁○○停放車號Z3-0807 號自用小客車，排除其他住戶使
    用該法定空地，後經住於前揭地號門牌號碼臺北縣新莊市○○路132 巷10弄15號之1 之住戶己○○告知丁○○、戊○○
    二人所為係屬竊佔法定空地行為請其改善，詎丁○○、戊○○皆置之不理，因認被告二人涉犯刑法第320 條第2 項之竊
    佔罪嫌。
三、按犯罪事實應依證據認定之，無證據不得認定犯罪事實；又
    不能證明被告犯罪者，應諭知無罪之判決，刑事訴訟法第15
    4 條第2 項、第301 條第1 項分別定有明文。復按認定被告
    有罪之事實應憑證據，如未能發現相當之證據，或證據不足
    以證明，自不能以推測或擬制之方法，以為裁判之基礎；且
    認定事實所憑之證據，其為訴訟上之證明，須達於通常一般
    人均不致有所懷疑，而得確信其為事實之程度者，始得據為
    有罪之認定；倘其證明尚未達到此一程度，而有合理之懷疑
    存在時，尚難為有罪之認定基礎；苟積極證據不足為不利於
    被告事實之認定時，即應為有利於被告之認定，更不必有何
    有利之證據（最高法院30年上字第816 號、40年台上字第86
    號、76年台上字第4986號判例參照）。次按刑法第320 條第
    2 項之竊佔罪，係以行為人意圖為自己或第三人不法之利益
    ，而竊佔他人之不動產，為其構成要件。本罪既因不動產與
    動產之不同，而規定於同條第1 項竊盜罪之後，則其竊佔之
    意義，應參考竊盜罪之規定而為解釋。茲竊盜罪係行為人意
    圖為自己或第三人不法之所有，而竊取他人之動產，為其構
    成要件。兩者對照以觀，竊盜動產須有不法所有之意圖，而
    基於不法取得之故意，並有不法取得之行為，亦即破壞原持
    有支配關係，而建立新持有支配關係，將該動產置於自己實
    力支配之下。竊佔不動產須有不法利益之意圖，而基於不法
    佔有使用之故意，並有不法佔有使用之行為。其不法利益固
    不必至不法所有之程度，惟仍必須行為人有擅自佔有使用以
    獲利之意思（最高法院25年上字第7374號判例參照）。
四、訊據被告丁○○、戊○○固均坦承由丁○○日常所停放車輛
    使用之上開停車位，係屬法定空地之事實，惟均堅詞否認有
    何竊佔犯行，被告丁○○辯稱：我們向庚○○購屋時有表明
    需要汽車停車位，當時賣方庚○○跟代書辛○○均表示有附
    車位，且代書有帶我去看車位，賣方並表示他使用該車位已
    十幾年，代書說他問過鄰居，確實車位都是賣方在使用，賣
    方說他將車位借給告訴人，所以代書提議在契約上註明第12
    條點交的約定，對我們比較有保障，我們要搬進去時，告訴
    人的車子仍然繼續停在那個車位，賣方楊先生仍然在繼續跟
    告訴人協調中，所以代書建議我們可以扣尾款，我就扣下50
    萬元尾款，後來協調2 、3 次之後，楊先生趕著要去大陸，
    他弟弟透過代書打電話給我們說車位沒問題，我們才付尾款
    ，尾款交給楊先生之後，告訴人又把車子停進去，我向代書
    反應，代書聯絡楊先生，最後是楊先生作拒馬之後，我們就
    可以停了，車位是我出錢跟楊先生買的，我並沒有竊佔等語
    ；被告戊○○辯稱：我和丁○○是夫妻，買房子有包含停車
    位，房子是登記在我名下，可是我並沒有使用那個車位，我
    沒有竊佔等語。共同選任辯護人為被告辯護稱略以：被告是
    看到房屋廣告才聯絡賣方，表示一定要有停車位才要買，代
    書說已經與鄰居確認過，其他住戶轉讓後，新屋主也都繼續
    使用停車位，簽約的時候，代書在契約上註明這是法定空地
    ，但一般人只知道他付了錢，就有權使用這個停車位，並不
    會意識到法定空地的意義，被告認為他有權要求賣方點交車
    位，並依照代書的建議加裝拒馬，契約也有約定，若買賣標
    的物遭第三人佔有，賣方有排除的義務，在整個過程中，被
    告並沒有不法意圖，經偵查開庭後，被告就自行拆除拒馬等
    語。公訴人認被告丁○○、戊○○涉嫌竊佔犯行，無非係以
    ：(一)法定空地依法不得分割、移轉，並不得重複使用，建築
    法第11條定有明文，而被告所使用之停車位，經檢察官會同
    臺北縣新莊地政事務所複丈測量、函請臺北縣政府工務局查
    復結果，確屬法定空地，有臺北縣新莊地政事務所北縣莊地
    測字第0930004077號函、臺北縣政府北府工建字第09303535
    33號函在卷可稽，且被告戊○○與庚○○簽訂之不動產買賣
    契約書上亦載明該停車位屬法定空地，有該不動產買賣契約
    書附卷可佐，及(二)被告二人既明知該停車位係法定空地，未
    依建築法規定，逕將該法定空地占為己用，已屬違法，為其
    論據。
五、經查：
  (一)按公寓大廈管理條例第9 條第1 、2 項規定：「各區分所有
    權人按其共有之應有部分比例，對建築物之共用部分及其基
    地有使用收益之權。但另有約定者從其約定。」、「住戶對
    共用部分之使用應依其設置目的及通常使用方法為之。但另
    有約定者從其約定」。依據前揭法律規定，區分所有權人對
    於共有之法定空地，應按其共有之應有部分比例，而有使用
    收益之權，至於區分所有權人，對於共有之法定空地，要約
    定如何使用、收益，係屬於住戶之自主權限，應由區分所有
    權人成立管理委員會，並制定規約，在規約中載明各區分所
    有權人對建築物共有部分及其基地之使用收益權及住戶對共
    有部分使用之特別約定，有公寓大廈管理條例施行細則第2
    條第3 款可參。是法定空地依法固然不得分割、移轉，然若
    經區分所有權人共同約定法定空地之使用方式，即有由特定
    區分所有權人取得法定空地「使用權」之可能，合先敘明。
  (二)前揭土地及建物之原所有權人庚○○於遷離該址前，固定使
    用房屋前屬法定空地之上開停車位十幾年，均無人爭執其使
    用權限，而庚○○於締結不動產買賣契約前，亦向被告等表
    明其有使用權，被告可繼續使用該車位之事實，業據證人庚○○結證述略以：我搬過去就開始使用該地停車，到80、81
    年才搭建遮雨棚，賣屋給丁○○時，我有告訴他們，我搬來
    時就使用該車位，他們也可以繼續使用。停車位置的使用狀
    況，是我們同一弄住戶約定如此分配，我賣房子給丁○○夫
    婦時，有說停車格是大家分配使用的，他們的車子可以停放
    在位置裡... 房子點交之後，陳先生有跟我講說車位黃先生
    在停，我去找黃先生，跟他說之前車位是我在使用，現在房
    子賣給陳先生，我有跟買主說可以使用附加車位，尾款50萬
    元，請黃先生不要為難我等語（93年5 月20日偵查筆錄、93
    年8 月3 日本院訊問筆錄、93年9 月30日審判筆錄）；證人
    己○○結證述略以：我82年搬到這個社區，社區內有100 多
    戶，我是沒有聽過車位分配的事情，但是靠近空地的住戶，
    有把一些空位搭蓋遮雨棚，住戶彼此間有默契，沒有人去爭
    執這件事情，也不會去停放他們的位置，本來系爭停車位是
    楊先生在用，後來93年9 月份庚○○搬走，他說他搬走了，
    我可以停在他原來的位置。後來陳太太、陳先生在我車上貼
    紙條，叫我點交車位，我跟他們談，說這是法定空地，我自
    己也是共有人，所以我就跟仲介說不可能取得所有權，我的
    想法是大家都可以停放的等語（93年8 月3 日訊問筆錄、同
    年9 月30日審判筆錄）；證人辛○○結證述略以：楊太太委
    託我賣房子，她說鐵棚下的車位向來是他們使用，我有帶買
    主看，並告知鐵棚下的停車位子可以停放，買主說停車位要
    確定可以使用才要買，我還有詢問鄰居，鄰居也說該位置是
    楊先生在停放的，再詢問另外車位，也確定有特定人在停放
    ，我有特別詢問鄰居是否有賣過，有說他們房屋有轉售過後
    ，車位還是由新屋主在停放，我經調閱資料知道系爭停車位
    是法定空地，並沒有所有權，只有經過住戶同意的使用權。
    簽約時，已經有車子停放在那裡，楊先生女兒說那是樓上黃
    先生的車子，因為車位已經有人佔用，所以才會在契約書上
    確定能夠點交車位，當時楊先生說沒有問題，因為鄰居已經
    十幾年了，沒有問題。簽約完，我要通知黃先生將車子移開
    ，隔了幾天，我在晚上碰到黃先生，我有詢問黃先生該車位
    是否向楊先生借的，他說是，黃太太稱不是，說是法定空地
    ，人人都可以停放等語明確（見93年9 月30日審判筆錄），
    足認被告所辯，其等係信賴賣方庚○○及代書辛○○之說明
    ，相信庚○○經住戶約定，有該車位之使用權，始向庚○○
    購買前揭土地、建物，並包含上開停車位等語，應堪採信，
    自不能僅憑該停車位係法定空地之事實，對被告為何不利之
    認定。
  (三)次查：被告戊○○與庚○○簽訂之不動產買賣契約書上第1
    條之3 、第12條之1 ，亦明確記載「車位標示：有。本停車
    位屬法定空地，平面式停車位第2 位（使用權）」及「賣方
    應負責點交車位予買方」，此有不動產買賣契約書附卷可稽
    ，足以證明被告確係約定向庚○○購買前揭土地、建物以及
    該停車位之使用權。又由上開3 名證人之證述可知，己○○
    於庚○○遷出時，經庚○○同意使用上開停車位，而曾佔用
    該停車位，並於被告二人遷入時，向被告表示該車位係法定
    空地，大家都可以停放之事實，故被告二人縱有要求賣方庚○○點交車位、加裝柵欄，而排除他人佔有之行為，亦係因
    見其所購得使用權之上開停車位遭他人佔用，出於保障自己
    權益之意思所為，而非基於獲取不法利益之竊佔意圖自明。
  (四)末查：被告於93年2 月12日首次偵查庭訊後，即自行拆除停
    車位前之柵欄乙節，業據證人己○○結證述：92年12月底，
    我看見鐵棚設有柵欄，上面有上鎖，陳先生的車子停在裡面
    ，我去跟陳先生或陳太太說，設鎖不讓我們用就是違法的行
    為，他們說那你去告啊，後來直到93年2 、3 月間，第一次
    開偵查庭，檢察官也有說這樣是不對的，他們回去後就將柵
    欄拔起來沒有上鎖等語明確（93年9 月30日審判筆錄），按
    己○○與被告之間，有使用該停車位之利害衝突，衡諸常情
    ，被告尚不可能僅憑己○○一人之意見，即放棄自認係付款
    購得之合法車位使用權，故尚不能因為被告對己○○告知其
    佔用停車位係竊佔行為之勸告置之不理，即對被告為不利之
    認定。況經檢察官開庭諭知後，被告對究竟是否取得使用權
    產生懷疑，旋即拆除柵欄，更足徵被告自始即無竊佔該車位
    之不法意圖。
六、綜上所述，被告二人主觀上係認其等基於買賣關係，自賣方
    庚○○處，取得上開停車位之使用權，而本於法定空地合法
    使用權人之意思，佔有、使用該停車位，欠缺竊佔他人不動
    產以獲取不法利益之意圖，已臻明確，是尚難僅憑公訴人所
    舉被告佔有上開停車位，及該停車位經勘驗結果係屬法定空
    地之客觀事實，遽認被告涉有竊佔犯行。此外，復查無其他
    積極證據足認被告二人有何竊佔犯行，揆諸首開說明，犯罪
    尚屬不能證明，應為無罪之諭知。
據上論斷，應依刑事訴訟法第452 條、第301 條第1 項，判決如
主文。
本件經檢察官甲○○到庭執行職務。
中　　華　　民　　國　　94　　年　　3 　　月　　23　　日
                  刑事第十九庭審判長法  官  彭  全  曄
                                    法  官  朱  嘉  川
                                    法  官  蕭  一  弘
以上正本證明與原本無異。
如不服本判決，應於判決送達後10日內，向本院提出上訴狀。
                                    書記官  王  麗  雯
中　　華　　民　　國　　94　　年　　3 　　月　　23　　日
